臺灣高雄地方法院刑事判決　　　　　　　　　　　　九十一年度訴字第二三二號
　　公　訴　人　臺灣高雄地方法院檢察署檢察官
　　被　　　告　甲○○
右列被告因偽造文書等案件，經檢察官提起公訴（八十九年度偵字第二六九○八號）
，本院判決如左：
    主  文
甲○○無罪。
    理  由
一、公訴意旨略以：被告甲○○於民國八十二年間，透過其岳父黃金山（已為不起訴
    處分確定）之介紹，邀約告訴人乙○○共同出資合夥經營郵購內衣生意，並由乙
    ○○在高雄縣鳳山郵局開設郵政劃撥0000000─七帳戶及高雄郵政第一○
    一號信箱後，將印章二枚、存摺一本及鑰匙一支交付予被告甲○○保管，作為郵
    購內衣生意使用。嗣因告訴人乙○○無法提出新台幣（下同）五十萬元投資款，
    二人之合夥計劃因而作罷。詎料，被告竟意圖為自己不法之所有，將上述其持有
    中之乙○○印章二枚、存摺一本及鑰匙一支侵占入己，供作其販賣盜版錄音帶之
    用，並基於偽造文書之概括犯意，先後多次蓋用告訴人上述帳戶及信箱印章在提
    款單及開箱單上，而偽造乙○○名義之文書，並持以行使，以提領款項及開啟信
    箱，足以生損害於告訴人、郵局客戶存提款及開箱資料管理之正確性，因而認為
    被告涉犯刑法第三百三十五條第一項、第二百十六條、第二百十條之侵占罪及行
    使偽造私文書罪嫌。
二、按犯罪事實應依證據認定之，無證據不得推定其犯罪事實；又不能證明被告犯罪
    者，應諭知無罪之判決，刑事訴訟法第一百五十四條、第三百零一條第一項分別
    定有明文。次按告訴人之指訴，係以使被告受刑事訴追為目的，是其陳述是否與
    事實相符，仍應調查其他證據以資審認；另認定犯罪事實所憑之證據，雖不以直
    接證據為限，間接證據亦包括在內，然而無論為直接或間接證據，其為訴訟上之
    證明，須於通常一般人均不致有所懷疑，而得確定其為真實之程度者，始得據為
    有罪之認定；再刑法第二百十條之偽造文書，以無制作權人冒用他人名義而制作
    該文書為要件之一，如果行為人基於他人之授權委託，即不能認無制作權，自不
    成立該條之罪；且刑法上之侵占罪，須持有人變易其原來之持有意思而為不法所
    有之意思始能成立，如僅將持有物延不交還或有其他原因致一時未能交還，既缺
    乏主觀要件，即難遽以該罪相繩，最高法院分別著有五十二年臺上字第一三ＯＯ
    號、七十六年臺上字第四九八六號、四十七年臺上字第二二六號及六十八年台上
    字第三一四六號判例足資參照。
三、本件公訴人認被告甲○○涉犯右開犯行，無非以告訴人乙○○之指訴，證人黃金
    山之證述、劃撥儲金帳戶申請書及臺灣高等法院高雄分院八十八年度上訴字第二
    五九號刑事判決及該案扣得之印章二枚為其論據。訊據被告甲○○則堅決否認有
    右開犯行，辯稱：伊係因告訴人並沒有積極要回帳戶及郵政信箱之鑰匙、存摺、
    印章等物，才以為告訴人同意伊使用該帳戶及郵政信箱之情形下，依通常使用方
    式填寫提款單及開箱單，並未有侵占及偽造文書之行為等語。經查：
(一)、被告甲○○於八十二年間，透過其岳父黃金山之介紹，邀約告訴人乙○○共同出
    資合夥經營郵購內衣生意，並由乙○○於八十二年六月二十二日在高雄縣鳳山郵
    局開設郵政劃撥0000000─七帳戶及高雄郵政第一○一號信箱後，將印章
    二枚、存摺一本及鑰匙一支交付予被告甲○○持有，作為郵購內衣生意使用。嗣
    因告訴人乙○○無法提出五十萬元投資款，渠等合夥計劃即擱置迄今等事實，業
    據被告直承此情非虛，且核與告訴人乙○○之指訴及證人黃金山證述之情節相符
    ，並有鳳山郵局函及劃撥儲金開戶申請書一份在卷可稽，故上開事實堪予認定。
(二)、至於告訴人開立前揭帳號及郵政信箱，交付被告持有印章、存摺及鑰匙之過程為
    何？業據告訴人於偵查中陳稱：開戶後印章、存摺即由被告直接拿去等語（詳見
    八十九年度偵字第二五三六三號偵查卷第二十五頁），核與被告辯稱開戶後被告
    即將印章、存摺及鑰匙交付使用之語相符，足證告訴人確有同意被告持有上開物
    品之事實。又被告既持有告訴人所有之印章等物品後，告訴人始終未向被告索還
    ，業據告訴人於偵審中一再陳述明確（詳閱前開偵查卷第二十五頁、本院九十一
    年九月二十日訊問筆錄），故被告持有告訴人上開物品，客觀上尚難認其有變易
    持有為不法所有之意圖自明，且被告並未主動交還存摺、印章及鑰匙之行為，未
    足以推論其主觀上有侵占入己之故意自明。縱被告持有上開帳戶及郵政信箱之印
    章、存摺、鑰匙等物，並未依告訴人指示之用途，使用於內衣買賣用，但此係其
    未依與告訴人間約定內容所致，尚與被告具有繼續持有及借貸之法律上權能無涉
    ，故該部分未可認被告有更易持有為所有之主觀意圖。
(三)、被告持有告訴人上開物品，係處於告訴人之同意，則其使用該帳戶及郵政信箱後
    填寫提款單及開箱單之正當性如何？亦據告訴人於本院審理中陳述：從八十二年
    至八十六年帳戶被查扣期間，伊同意帳戶及印章交由被告使用等語（詳見本院九
    十一年十一月二十七日審判筆錄），彰顯被告所辯係在告訴人同意下，始依帳戶
    及郵政信箱之通常使用方法，填具提款單與開箱單之語，洵非子虛，自堪採信。
    故被告在告訴人之同意及授權下，填載前開文書之行為，尚與偽造私文書之犯行
    有別。
(四)、綜上所述，本件公訴人所舉之積極證據未足以證明被告犯罪，且本院復查無其他
    證據，足資認定公訴意旨論列之犯罪事實屬實，揆諸前揭說明，既不能證明被告
    犯罪，依法自應為無罪之諭知。
據上論斷，應依刑事訴訟法第三百零一條第一項，判決如主文。
中      華      民      國     九十一     年    十二    月     十一     日
                               臺灣高雄地方法院刑事第二庭
                                     法  官    李代昌
右正本證明與原本無異。
如不服本判決，應於判決送達後十日內，向本院提出上訴狀。
                                     書記官    吳月華
中      華      民      國     九十一     年    十二    月     十一     日
